臺灣高等法院臺中分院民事判決
110年度上易字第331號
上  訴  人  正茵資產管理顧問有限公司

法定代理人  方正    
被 上訴 人  張麗玉（即張柏豐之繼承人）

訴訟代理人  張吉雄  
上列當事人間分割共有物事件，上訴人對於中華民國110年3月23
日臺灣彰化地方法院109年度訴字第188號第一審判決提起上訴，
本院於中華民國110年12月15日言詞辯論終結，判決如下：
    主  文
原判決廢棄。
兩造共有坐落彰化縣○○鄉○○段00地號、面積101.81平方公尺土地
及其上門牌號碼彰化縣○○鄉○○路0段000號（面積93.6平方公尺）
未辦理保存登記建物分歸被上訴人取得。
被上訴人應補償上訴人新臺幣壹佰貳拾伍萬元。
第一、二審訴訟費用，由兩造按附表所示應有部分比例負擔。
    事實及理由
壹、程序方面： 
    按不變更訴訟標的，而補充或更正事實上或法律上之陳述者
    ，非為訴之變更或追加，民事訴訟法第256條定有明文。又
    裁判分割共有物，屬形成判決，法院定共有物之分割方法，
    固應斟酌當事人之聲明、共有物之性質、經濟效用及全體共
    有人之利益等，而本其自由裁量權為公平合理之分配，但並
    不受當事人聲明、主張或分管約定之拘束（最高法院93年度
    台上字第1797號判決意旨參照），是當事人主張之分割方案
    並非裁判分割共有物訴訟之訴訟標的，縱使變更分割方案，
    亦僅屬補充或更正事實上或法律上之陳述，而非訴之變更。
    查上訴人於民國110年4月8日之上訴聲明原為：㈠原判決廢棄
    。㈡上開廢棄部分改為兩造共有坐落彰化縣○○鄉○○段00地號
    土地、及其上門牌號碼彰化縣○○鄉○○路0段000號（面積93.6
    平方公尺）未辦理保存登記建物（合稱系爭不動產，分稱系
    爭土地、系爭建物）權利範圍全部准予合併變價分割，所得
    價金由兩造按如附表所示應有部分比例欄内容分配（見本院
    卷第7頁）。嗣於110年12月15日變更上訴聲明為：㈠原判決
    廢棄。㈡上開廢棄部分，兩造共有系爭不動產權利範圍全部
    准予分歸被上訴人取得，被上訴人應補償上訴人新臺幣（下
    同）125萬元（見本院卷第147頁至第148頁）。上訴人變更
    請求分割方案，雖與原上訴聲明不同，揭諸上開法律規定及
    說明，核屬不變更訴訟標的而更正事實上或法律上之陳述，
    非屬訴之變更，先予敘明。
貳、實體方面：
一、上訴人主張： 
　  兩造共有系爭不動產，應有部分各二分之一，兩造並無不分
    割之約定，惟就分割方法無法達成協議，求予裁判分割，上
    訴人主張因系爭建物於物之使用收益上難以按樓層分割，原
    物分配顯有困難，為發揮系爭不動產之最大經濟效益，爰依
    民法第823條第1項、第824條第2項規定，先位請求系爭不動
    產全部分歸被上訴人，並由被上訴人補償上訴人，備位請求
    以變賣系爭不動產，並按應有部分分配價金。
二、被上訴人則以：
    被上訴人家人有居住系爭建物之需求，故不同意變價分割。
    又系爭土地東、西側均臨供人出入之巷道，系爭建物大部分
    位於東側土地上，被上訴人認為系爭土地應可東、西各半分
    割，由被上訴人取得東半土地及系爭建物全部，上訴人取得
    西半土地，分割後被上訴人願拆除系爭建物越界部分等語。
三、原審判決結果及本件上訴聲明：
　㈠上訴人起訴聲明：兩造共有系爭不動產權利範圍全部准予合
    併變價分割，所得價金由兩造按如附表所示應有部分比例欄
    內容分配。
　㈡原審判決結果：兩造共有之系爭建物，准予分割為系爭建物
    由被上訴人取得，被上訴人應補償給付上訴人33萬8800元；
    系爭土地如原判決附圖編號Ｂ部分內標示雙方各二分之一線
    的位置東側（即編號Ａ部分加上鄰接Ａ之部分編號Ｂ部分），
    面積50.90平方公尺土地由被上訴人取得；西側（即編號Ｃ部
    分加上鄰接Ｃ部分之部分編號Ｂ部分），面積50.91平方公尺
    土地由上訴人取得，上訴人應補償給付被上訴人3萬9691元
    。
　㈢上訴人上訴聲明求為判決：㈠原判決廢棄。㈡上開廢棄部分，
    兩造共有系爭不動產權利範圍全部准予分歸被上訴人取得，
    被上訴人應補償上訴人125萬元。（見本院卷第147頁至第14
    8頁）
　㈣被上訴人答辯聲明求為判決：同意上訴人方案，願補償上訴
    人125萬元。（見本院卷第148頁）
四、兩造不爭執事項：（見本院卷第136頁）
　㈠兩造為系爭建物、系爭土地共有人，應有部分各二分之一。
  ㈡兩造就系爭土地建物並無不分割之約定。
  ㈢兩造合意就系爭土地及建物分割後，由被上訴人取得系爭不
    動產之全部所有權，被上訴人補償上訴人125萬元。
五、得心證之理由：
　㈠按各共有人，除法令另有規定外，得隨時請求分割共有物。
    但因物之使用目的不能分割或契約訂有不可分割之期限者，
    不在此限；又共有物之分割，依共有人協議之方法行之。分
    割之方法不能協議決定，或於協議決定後因消滅時效完成經
    共有人拒絕履行者，法院得因任何共有人之請求，命為下列
    之分配：一、以原物分配於各共有人。但各共有人均受原物
    之分配顯有困難者，得將原物分配於部分共有人。二、原物
    分配顯有困難時，得變賣共有物，以價金分配於各共有人；
    或以原物之一部分分配於各共有人，他部分變賣，以價金分
    配於各共有人。以原物為分配時，如共有人中有未受分配，
    或不能按其應有部分受分配者，得以金錢補償之，民法第82
    3條第1項、第824條第1項、第2項、第3項分別定有明文。
　㈡查上訴人主張系爭不動產為兩造所共有，應有部分各二分之
    一，業據上訴人提出土地登記謄本、彰化縣地方稅務局房屋
    稅籍證明書、臺灣彰化地方法院不動產權利移轉證明書為證
    （臺灣彰化地方法院109年度彰簡字65號卷第16頁至第18頁
    、第41頁至第43頁）；又系爭土地使用分區編定為「住宅區
    」，有上訴人所提中華民國109年8月26日花鄉建字第000000
    0000號都市計畫土地使用分區（或公共設施用地）證明書在
    卷可稽（原審卷第217頁），並無因物之使用目的不能分割
    情形，兩造就系爭不動產亦未訂有不分割協議，又無協議分
    割之事實，且為被上訴人所不爭執，堪信為真正。從而上訴
    人依民法第823條第1項之規定，請求分割系爭不動產，自無
    不合。
　㈢按裁判分割共有物，屬形成判決，法院定共有物之分割方法
    ，固應斟酌當事人之聲明、共有物之性質、經濟效用及全體
    共有人之利益等，而本其自由裁量權為公平合理之分配，但
    並不受當事人聲明、主張或分管約定之拘束（最高法院93年
    度台上字第1797號裁判要旨參照）；又定共有物分割之方法
    ，固可由法院自由裁量，但亦須以其方法適當者為限。是法
    院為裁判分割時，需衡酌共有物之性質、價格、經濟效用及
    公共利益、全體或多數共有人利益等因素，並兼顧公平之原
    則。若原則上認原物分配對全體或多數共有人有利，須先就
    原物分配，必於原物分配有困難者始予變賣，以價金分配於
    各共有人，且就原物分配時，如共有人中有不能按其應有部
    分受分配者，亦得以金錢補償之，並非定出於變賣之一途（
    最高法院94年度台上字第1768號判決意旨參照）。經查：
　⑴系爭土地坐落於００縣００鄉西北側之都市計畫範圍內，編定為
    住宅區，其上為未辦理保存登記之系爭建物，共有人為兩造
    ，有彰化縣地方稅務局中華民國109年9月14日彰稅房字第00
    00000000號函之房屋稅籍證明書（原審卷第187頁至第190頁
    ）為證，業經原法院會同兩造、彰化縣彰化地政事務所到場
    履勘測量及鑑定屬實，有原法院109年5月14日、109年8月20
    日勘驗筆錄（原審卷第67頁至第71頁、第161頁至第165頁）
    ，及彰化縣彰化地政事務所複丈日期109年5月14日及複丈日
    期109年8月20日土地測量成果圖等在卷可稽（原審卷第105
    頁、第183頁），復為兩造所不爭執，堪信真實。
　⑵再查，系爭土地為狹長之長方形，南、北兩側臨接其他建物
    ，西側設有圍牆，圍牆內尚有空地，留有一小門可連通至柏
    油路面之既成巷道，可通至中山路（原審卷第295頁），東
    側為系爭建物正門，有柏油既成道路可通行至中山路（臺灣
    彰化地方法院109年度彰簡字65號卷第22頁）。其上坐落之
    系爭建物為二層磚造樓房，二樓部分為鐵皮增建，東側正門
    出入口設有採光罩，系爭不動產現由被上訴人家人居住使用
    等情，業據本院會同兩造履勘無誤，並製有勘驗筆錄在卷可
    憑（見本院卷第115頁至第117頁），且為兩造所不爭執。本
    院審酌系爭不動產利用現況，如將系爭不動產全部分由被上
    訴人取得所有，可保留系爭建物不受拆除毀損，而可全部繼
    續供生活起居使用，復參以系爭土地西側部分毗臨百姓公廟
    之嫌惡設施，出入道路亦顯有相當程度困難，此亦有鑑定報
    告附卷足參（見鑑定報告第8頁），是如將系爭土地及建物
    分割予兩造分別所有，則分得如附圖所示B部分之共有人，
    其價值大幅降低且日後將徒增西側通行相鄰土地之糾紛，又
    系爭土地及建物性質上並無不能原物分割之情形。從而，本
    院於定系爭土地之分割方法時，依上開說明，斟酌當事人之
    聲明、共有物之性質、經濟效用及全體共有人之利益等，認
    採如將系爭不動產全部分配予被上訴人取得單獨所有，對全
    體共有人而言，並無不公平之情形，且能符合所有共有人之
    最佳利益及公允，亦為系爭不動產之最大利用，且為兩造所
    不爭執【見兩造不爭執事項㈢】，自屬可採。又兩造合意由
    被上訴人分割取得系爭不動產全部所有權，並由被上訴人補
    償上訴人125萬元，是應將系爭不動產分割由被上訴人取得
    單獨所有，上訴人無法取得應有部分由被上訴人補償125萬
    元。
六、綜上所述，審酌各共有人之意願，顧及均衡原則、兩造應有
    部分比例、分割後之整體形狀、對外通行需求暨經濟效益等
    一切情狀，認原審就系爭共有不動產酌定方法分割，固非無
    見，惟其方案既經本院予以調整，自無可維持。上訴論旨指
    其分割方法不當，為有理由，應由本院將原判決廢棄改判如
    前述。
七、本件事證已臻明確，兩造其餘之攻擊或防禦方法及所用之證
    據，經本院斟酌後，認為均不足以影響本判決之結果，爰不
    逐一論列，附此敘明。
八、按分割共有物事件，本質上並無訟爭性，兩造本可互換地位
    ，由任一共有人起訴請求分割，均無不可；本件上訴人之請
    求雖有理由，但如由被上訴人負擔全部費用，顯有失公平，
    是本院酌量兩造之情形，認訴訟費用宜由各當事人依原應有
    部分比例分擔，較為公允。
九、據上論結，本件上訴為有理由，依民事訴訟法第450條、第7
    8條、第80條之1，判決如主文。
中    華    民    國    110    年    12    月    29   日
　　　　　　　　民事第六庭    審判長法　官  楊熾光
　　　　　　　　　　　　　　　　    法　官  郭玄義
　　　　　　　　　　　　　　　　    法　官  戴博誠
正本係照原本作成。
不得上訴。
　　　　　　　　　　　　　　　　    書記官  江玉萍

中　　華　　民　　國　　110 　年　　12　　月　　29　　日
附表：
 共有人 應有部分比例   彰化縣○○鄉○○段00地號土地（面積101.81平方公尺） 未辦保存登記建物（門牌號碼彰化縣○○鄉○○路0段000號）（面積93.6平方公尺） 正茵資產管理顧問有限公司 1/2 1/2 張麗玉 1/2 1/2